【裁判字號】    99,訴,43
【裁判日期】    990902
【裁判案由】    綜合所得稅
【裁判全文】
臺北高等行政法院判決
                                        99年度訴字第43號
                                     99年8月19日辯論終結
原      告  甲○○
被      告  財政部臺北市國稅局
代  表  人  凌忠嫄
訴訟代理人  乙○○
上列當事人間綜合所得稅事件，原告不服財政部中華民國98年11
月10日台財訴字第09800459140 號（案號：第09802774號）訴願
決定，提起行政訴訟，本院判決如下：
    主  文
訴願決定及原處分（即復查決定）關於其他所得新台幣陸拾萬元
部分（即原告主張為搬遷費部分）均撤銷。
原告其餘之訴駁回。
訴訟費用由被告負擔三分之一，其餘由原告負擔。
    事  實  及  理  由
一、行政訴訟法第111 條第3 項第2 款規定：「有下列情形之一
    者，訴之變更或追加，應予准許：一、…二、訴訟標的之請
    求雖有變更，但其請求之基礎不變。」，原告起訴聲明原為
    訴願決定及原處分關於93年度綜合所得稅及罰鍰事件之決定
    ，均予撤銷。」，嗣因原告部分請求47,709元已經被告復查
    決定予以追認，另部分請求2,291 元原告已於本院99年3 月
    17日準備程序期日表明不予爭執，總計有爭執部分之所得為
    1,650,000 元，遂於辯論程序變更聲明為「訴願決定及原處
    分關於原告主張為租金105 萬元及搬遷費60萬元部分均撤銷
    」，揆諸前開規定，自應予以淮許。
二、事實概要：緣原告未辦理民國93年度綜合所得稅結算申報，
    被告查得原告93年度有取自丙○之其他所得新臺幣（下同）
    1,700,000 元、利息所得47,816元、取自法柏國際有限公司
    與茗傑國際有限公司租賃所得分別為109,440 元及68,400元
    ，併同查獲原告之配偶及扶養親屬丁○○、戊○○營利、利
    息及財產交易所得等，歸課核定原告當年度綜合所得總額2,
    109,675 元，補徵稅額216,264 元，並按補徵稅額依有無扣
    繳憑單分別處以0.4 倍及1 倍之罰鍰計199,252 元。原告對
    所核定其他所得1,700,000 元及利息所得、租賃所得及罰鍰
    處分不服，申經被告復查決定略以，查原告所有坐落臺北市
    ○○區○○路○段216 號地下樓之建物遭人占有，經臺北市
    北投區調解委員會調解，於93年取得丙○給付相當於租金之
    損害金1,700,000 元，有臺北市北投區調解委員會調解書、
    最高法院91年度臺上字第328 號民事判決、臺灣高等法院89
    年度上更（三）字第390 號判決、華南商業銀行轉帳收入傳
    票及原告本人與其配偶己○○共同具名之收據影本附原處分
    卷可稽。系爭相當於租金之損害金，依財政部74年3 月9 日
    台財稅第12819 號函釋意旨，核屬原告之其他所得，應依法
    課徵所得稅。又綜合所得稅係採收付實現原則，系爭所得既
    於93年度給付，原核定據以歸課原告當年度其他所得並非無
    據，惟應減除相關成本費用，經依原告提示之成本費用證明
    文件審核，准予追認成本費用47,709元為由，復查決定准予
    追減其他所得47,709元，變更核定其他所得為1,652,291 元
    。又系爭其他所得既經追減47,709元，經重行核算補徵稅額
    已變更為206,245 元，原處罰鍰應予追減9,636 元為由，變
    更核定罰鍰為189,616 元，其餘復查駁回。原告就所核定其
    他所得1,652,291 元（1,700,000 元- 47,709元）及相關罰
    鍰處分仍表不服，提起訴願，遭決定駁回，遂提起本件行政
    訴訟。
三、本件原告主張：
  (一)訴之聲明：
    1.訴願決定及原處分關於原告主張為租金105 萬元及搬遷費
      60萬元部分均撤銷。
    2.訴訟費用由被告負擔。
  (二)所得稅核定書第19項：原告於93年度自丙○取得170 萬元，
    係與庚○○約定的租金收入105 萬元＋搬遷費60萬元＋訴訟
    補償費5 萬元。有庚○○的租屋約定（如鈞院卷第19頁附件
    一）及協議時庚○○之女丙○簽認憑據（如鈞院卷第21頁附
    件二）可證。茲陳述如下：
    1.租金收入105 萬元：
      原告與丙○之父庚○○前有遷讓房屋、給付損害金之民事
      訴訟，庚○○同意如原告勝訴，伊願給付原告租金。訴訟
      結果原告勝訴，庚○○之女丙○遂依原告之請求給付原告
      租金105 萬元，此為126 個月（10.5年）租金收入，核算
      為每年租金收入10萬元。租金課稅應接標準扣除額，扣除
      43% 的費用後，核定為各年度所得額。
    2.搬遷費60萬元：
      另外，丙○與原告達成合建之協議，遂同意為原告支付促
      請承租人辛○○提早終止租約遷讓房屋之搬遷費60萬元，
      該筆款項已於93年9 月21日由原告第一銀行大同分行
      0000000 00000 帳號，匯入辛○○指定之收款人帳戶：台
      灣銀行北投分行丙○○000000000000000 帳號，有匯款單
      可證（如鈞院卷第25頁附件三），本項匯款共匯出70萬5
      仟元，其中包含搬遷費60萬元＋退還押金租金10萬5 仟元
      ，有辛○○協議書和葉太太（壬○○）簽收收據（如鈞院
      卷第27頁附件四）。
  (三)被告雖援引民事歷審判決及原告之夫另與丙○成立之調解，
    指170 萬元悉為損害金云云。事實上，庚○○已同意給付租
    金，自非損害金可比，另嗣後在北投區公所成立之調解與最
    後給付之內容無關。
  (四)原告取得10.5年租金收入105 萬元，每年租金收入為10萬元
    ，按各個年度所得扣除43% 的費用後，未超過標準扣除額。
    原告並無因累積計算收入而有較多的賦稅能力，而被告卻課
    以較高額的稅金，非常不合理。訴訟非原告所願意，因分年
    度課稅和累計課稅認知差異不同，非故意不報稅，法院判例
    有「非個人因素，使多年的收入不得不一次回收，而以所得
    半數計算為當年度所得額」之類舉。
  (五)綜上所述，請依原告陳述的事實及理由重新核算，並免除罰
    緩。
三、被告則以：
  (一)訴之聲明：
    1.駁回原告之訴。
    2.訴訟費用由原告負擔。
  (二)其他所得
    1.查原告未辦理93年度綜合所得稅結算申報，其所有坐落臺
      北市○○區○○路○ 段216 號地下樓之建物遭人占有，經
      臺北市北投區調解委員會調解，於93年取得丙○給付之損
      害金1, 700,000元，有原告93年度綜合所得稅未申報核定
      通知書、臺北市北投區調解委員會調解書、最高法院91年
      度臺上字第328 號民事判決、臺灣高等法院89年度上更（
      三）字第390 號判決、華南商業銀行轉帳收入傳票及原告
      與配偶己○○共同具名之收據影本附卷可稽。
    2.據最高法院91年度臺上字第328 號民事判決書內容，原告
      所有臺北市○○區○○路○ 段216 號地下樓之建物因遭人
      無權占有，乃訴諸法院本於所有權及侵權行為之法律關係
      ，請求判決無權占有人返還系爭建物及自82年11月8 日起
      至交還系爭建物止，按月給付15,000元之損害金，嗣經最
      高法院判決原告勝訴，原告並於93年度取得丁○給付相當
      於租金之損害金1,700,000 元，從而被告以系爭損害金1,
      700,000 元核其性質相當於租金之利益，依首揭規定認定
      為其他收入，並無不合。
    3.原告支付案外人辛○○（壬○○帳戶）705,000 元，包括
      搬遷補助費600,000 元及返還押租金105,000 元，係屬另
      一租賃行為，與本件原告乃本於所有權及侵權行為之法律
      關係，所獲就丙○侵權行為給付之損害賠償金1,700,000
      元無涉，自不得扣除該筆搬遷補助費600,000 元。
    4.訴訟補償費50,000元部分，被告審查原告提示之成本費用
      證明文件後，復查決定准予認列成本費用47,709元，餘未
      能提示相關單據證明文件以實其說，自難採據。
  (三)罰鍰
    查本件原告93年取得丙○給付之損害金1,700,000 元，據最
    高法院91年度臺上字第328 號民事判決書內容，乃本於所有
    權及侵權行為之法律關係，所獲就丙○侵權行為給付之損害
    賠償金行為，又系爭所得係原告於93年度取得，被告認定屬
    原告93年度其他所得，歸課原告93年度綜合所得稅並無違誤
    ，另被告審查原告提示之成本費用證明文件後，因准予認列
    成本費用47,709元，復查決定准予追減其他所得47,709元，
    變更核定其他所得為1,652, 291元，併同查獲原告本人、配
    偶及扶養親屬利息、營利、租賃及財產交易所得等，按重行
    核算後補徵稅額206,245 元依有無扣繳憑單分別處以0.4 倍
    及1 倍之罰鍰計189,616 元，並無違誤。
四、經查：
  (一)按行為時所得稅法第14條第1 項第10類前段：「個人之綜合
    所得總額，以其全年下列各類所得合併計算之：第10類：其
    他所得：不屬於上列各類之所得，以其收入額減除成本及必
    要費用後之餘額為所得額。……。」；第15條第1 項前段：
    「納稅義務人之配偶，及合於第17條規定得申報減除扶養親
    屬免稅額之受扶養親屬，有前條各類所得者，應由納稅義務
    人合併報繳。……。」；第71條第1 項：「納稅義務人應於
    每年5 月1 日起至5 月31日止，填具結算申報書，向該管稽
    徵機關，申報其上一年度內構成綜合所得總額或營利事業收
    入總額之項目及數額，以及有關減免、扣除之事實，並應依
    其全年應納稅額減除暫繳稅額、尚未抵繳之扣繳稅額及可扣
    抵稅額，計算其應納之結算稅額，於申報前自行繳納。」；
    第110 條第2 項：「納稅義務人未依本法規定自行辦理結算
    申報，而經稽徵機關調查，發現有依本法規定課稅之所得額
    者，除依法核定補徵應納稅額外，應照補徵稅額，處3 倍以
    下之罰鍰。」。次按財政部74年3 月9 日台財稅第12819 號
    函釋：「××國民中學無權佔有台端所有土地，經法院依不
    當得利判決給付台端相當於租金之利益，核其性質為所得稅
    法第8 條第11款，在中華民國境內取得之其他收益，依同法
    第14條第1 項第9 類（現行第10類）之規定，即應合併為個
    人綜合所得總額計算。」，按無權占有乃侵害他人對於占有
    標的物之所有權，因而發生賠償所有權人損害之損害賠償責
    任，而此種性質之損害無法以回復原狀填補之，故實務上向
    以相當於租金之金錢計算損害賠償金額；此與租金係基於租
    賃關係而為給付並相對有合法占有使用租賃標的物之權利，
    出租人並有提供合於使用之標的物之義務，兩者間並不相同
    。是以，前揭函釋認因遭人無權占有而取得相當於租金之所
    得，應屬其他收益，而非租金所得，合於民事法律之規定，
    自得予以適用。
  (二)其他所得部分：
    1.有關原告取得系爭165 萬元之始末，原告主張伊與訴外人
      庚○○（於92年3 月15日歿）因台北市○○路○段216 號
      正下方地下室之產權發生民事糾紛，經伊向台灣士林地方
      法院訴請遷讓房屋及給付相當於租金之損害賠償，歷經台
      灣高等法院三度更審，以89年度上更(三)字第390 號判決庚
      ○○應將該地下室返還原告，並應自82年11月8 日起至返
      還日止，按月給付原告1,000 元損害金，嗣經上訴後為最
      高法院於91年2 月27日以91年度台上字第328 號判決駁回
      上訴而告確定。惟在訴訟期間庚○○曾立下1 紙同意書，
      表明「如果法院確認216 號下方的地下室是甲○○所有，
      本人同意自82年11月起，按月支付房租給甲○○」等語，
      故庚○○本應於原告勝訴後依約給付租金予原告。然庚○
      ○及其女丙○於判決後遲不給付，之後丙○與伊一度又在
      北投區調解委員會達成調解；嗣後丙○提議共同合作開設
      量販店，後又變更為合建，因原告所有系爭地下室之上方
      一樓當時已出租予辛○○開設廚俱店，為促請辛○○搬遷
      應支付搬遷費，乃與丙○協議由丙○支付60萬元搬遷費予
      辛○○、及支付應付原告之租金每年10萬元計有10年6 個
      月共105 萬元（另有5 萬元為訴訟補助費用，即經被告復
      查決定以費用性質予以追認47,709元及原告不再爭議之2,
      291 元），原告遂開立1 紙載有「租金0000000 、搬遷費
      600000、訴訟勘察補助50000 」共計1,700,000 元請求之
      明細向丙○請款，丙○依約支付，伊即於93年5 月20日簽
      立1 紙收據予丙○；另60萬元搬遷費則因承租人辛○○拖
      延一段時日才願清空點交，故伊於同年9 月21日始以匯款
      匯入辛○○之妻丙○○的帳戶內等事實，有前開民事事件
      之歷審判決附於本院卷第223 頁以下及庚○○同意書、原
      告夫妻簽名之93年5 月20日收據、經丙○簽收之請款單、
      匯款60萬元之匯款單、原告之夫己○○與辛○○簽訂之終
      止房屋契約書等附於本院卷第19-27 頁可憑，並經本院依
      職權調閱民事歷審卷宗屬實，另經丙○○到庭結證稱其為
      辛○○之同居人，當時伊2 人承租原告所有之一樓房屋販
      賣廚俱，租期尚未屆滿，原告似乎要與人合建希望伊等提
      前搬遷，故支付60萬元以為賠償，至於該60萬元為何人所
      提供，伊不清楚等語（見本院99年7 月12日準備程序筆錄
      ），另證人丙○到庭結證稱確有前開收據、請款單等，伊
      也支付170 萬元等語（見本院99年8 月2 日準備程序筆錄
      ），堪認原告主張為可採信。
    2.被告雖以原告係起訴請求每月15,000元之租金，故嗣後丙
      ○所支付的1,700,000 元全數為租金；另原告之夫與丙○
        於92年5 月30日在北投區調解委員會另外達成調解，依
        調解內容丙○應清空地下室通往一樓之出口及地下室租
        金，而60萬元則是補貼辛○○，故該60萬元與系爭170
        萬元無關云云。惟查，前開調解書作成於民事確定判決
        之後，原告取得170 萬元之前，其調解成立內容為「聲
        請人（按為丁○）願於民國九十三年元月一日前將建物
        門牌號碼為台北市○○區○○路○段二一六號地下樓通
        往一共同使用之出口騰空。二、聲請人並同意向對造人
        （按為原告之夫黃泉興）承租門號碼為台北市○○區○
        ○路○段二一六號地下樓之建物，聲請人並願於九十二
        年九月三十日、九十二年十月三十一日、九十二年十一
        月三十日、九十二年十二月三十一日、九十三年元月三
        十一日各給付新臺幣壹萬伍仟元予對造人以為前述建物
        之租金」，此有該調解書附於原處分卷第21頁可憑。是
        依該調解書之意，即丁○另負有清空遷讓地下室通往一
        樓出口之空間之義務（原確定判決僅命庚○○遷讓地下
        室），及與原告之夫就系爭地下室成立租賃關係（租賃
        期間不明），並於前揭日期給付租金各15,000元，惟此
        不僅與民事確定判決所命給付內容不同，且與嗣後丙○
        給付170 萬元之明細及金額亦有不同，該調解書之成立
        應係當事人在未諳民事確定判決既判力之情形下所為，
        且與嗣後給付之實際情形不符，應認該紙調解書之內容
        又為當事人嗣後之合意所改變，被告以當事人磋商過程
        中片斷所為之合意作為終局判斷之依據，自不可採。
    3.原告取自丙○之165 萬元之原委已如前述，依其性質可區
      分為105 萬元及60萬元。該105 萬元原告雖主張為10.5年
      之租金，惟庚○○占用系爭地下室建物係出於無權占有，
      並非兩造合意成立之租賃關係，至為明確，渠等間既無租
      賃關係，何來租金給付之義務？丙○所給付之105 萬元係
      屬無權占有侵害原告對於系爭地下室建物之所有權，而發
      生之相當於租金之損害賠償責任，被告據此事實參酌前揭
      財政部74年3 月9 日台財稅第12819 號函釋意旨，及收付
      實現制原則，而以為93年度予以認列為當年度之其他所得
      計算，自屬合法有據。原告主張此為租金，應予扣除法定
      43% 之費用，並分別逐年以10萬元核定為租金所得云云，
      尚無可採。其餘60萬元搬遷費既屬丙○實際支付予辛○○
      ，原告經手處理，其情狀類同營利事業之代收代付，自難
      以金錢曾流向原告即遽認原告有此所得。被告就此部分之
      核定，則有違誤。
  (三)罰鍰部分：
    按依限辦理年度所得稅結算申報，乃所得稅法第71條第1 項
    所規定之義務，原告身心健全，與其夫己○○共同處理前揭
    無權占有損害賠償請求事宜，及後續之合建相關法律事務，
    自具有相當之智識能力，按其情節應注意且能注意前揭結算
    申報之義務，乃竟未予注意，就其取得之105 萬元損害賠償
    金，未盡其義務了解其性質辦理申報，自具有過失。原告查
    得此部分所得，併同其餘利息所得47,816元、取自法柏國際
    有限公司與茗傑國際有限公司租賃所得分別為109,440 元及
    68,400元，及原告配偶及扶養親屬癸○○、子○○營利、利
    息及財產交易所得等，歸課核定其當年度綜合所得稅，並按
    補徵稅額依有無扣繳憑單分別處以0.4 倍及1 倍之罰鍰，固
    屬有據。惟前述60萬元既難以認定為原告之所得，被告就此
    部分併予計入裁罰，亦有違誤。
五、綜上，被告就系爭165 萬元之資金核認為原告之其他所得，
    其中60萬元搬遷費既如前述難認屬原告之所得，被告就此60
    萬元併計之所得稅核定及裁罰，自有違誤。訴願決定予以維
    持，亦有未合。原告訴請撤銷復查決定就165 萬元所為之核
    定，其中60萬元為有理由，逾此部分則無理由，爰予判決如
    主文。
六、據上論結，本件原告之訴為一部無理由，一部有理由，爰依
    行政訴訟法第104條、民事訴訟法第79條，判決如主文。
中    華    民    國    99    年     9    月    2     日
                       臺北高等行政法院第四庭
                               審判長法  官  黃  本  仁
                                     法  官  陳  秀  
                                     法  官  李  玉  卿
上為正本係照原本作成。
如不服本判決，應於送達後20日內，向本院提出上訴狀並表明上
訴理由，如於本判決宣示後送達前提起上訴者，應於判決送達後
20日內補提上訴理由書（須按他造人數附繕本）。
中    華    民    國    99    年     9    月    2     日
                                     書記官  方  偉  皓

司法院資訊處製作；財團法人民間司法改革基金會備份。
